臺灣板橋地方法院刑事判決　　　　　　　95年度易字第1987號
公　訴　人　臺灣板橋地方法院檢察署檢察官
被　　　告　甲○○
　　　　　　乙○○
共　　　同
選任辯護人　羅詩蘋律師
　　　　　　余淑杏律師
　　　　　　王妍玉律師
上列被告等因傷害等案件，經檢察官聲請簡易判決處刑（九十五
年度偵續字第二一五號），本院認不得以簡易判決處刑，改依通
常程序審理並判決如下：
    主  文
甲○○公然侮辱人，處罰金新臺幣參仟元，如易服勞役，以新臺
幣壹仟元折算壹日。
乙○○公然侮辱人，處罰金新臺幣參仟元，如易服勞役，以新臺
幣壹仟元折算壹日。
    事  實
一、乙○○、甲○○父子居住於臺北縣三重市○○街七十八號，
    與住在同街六十五之一號之丁○○○係鄰居關係，民國九十
    四年五月二十三日上午八時三十分許，在臺北縣三重市○○
    街六十五之一號一樓前，丁○○○與甲○○因停車問題發生
    爭執，甲○○竟基於公然侮辱之犯意，在不特定路人得以共
    聞共見之狀態下，公然以「你想打我嗎，幹你娘」之穢言辱
    罵丁○○○，嗣後到場之乙○○亦基於公然侮辱之犯意，公
    然以「幹，我有錢，我不怕你」之穢言辱罵丁○○○。
二、案經丁○○○訴由臺北縣政府警察局三重分局報請臺灣板橋
    地方法院檢察署檢察官偵查後聲請簡易判決處刑，本院認不
    得以簡易判決處刑，改依通常程序審理。
    理  由
一、證據能力部分：
    按被告以外之人於審判外之言詞或書面陳述，除法律有規定
    者外，不得作為證據；被告以外之人於檢察事務官、司法警
    察官或司法警察調查中所為之陳述，與審判中不符時，其先
    前之陳述具有較可信之特別情況，且為證明犯罪事實存否所
    必要者，得為證據，刑事訴訟法第一百五十九條第一項、第
    一百五十九條之二分別定有明文。查證人即告訴人丁○○○
    於警詢之陳述，係被告以外之人於審判外之陳述，復不符合
    傳聞法則之例外規定，依首開刑事訴訟法第一百五十九條第
    一項規定，上開證人警詢之陳述不得作為證據。另證人丙○○於警詢時所為之陳述，固屬傳聞證據，然證人丙○○於本
    院審理中經進行交互詰問後，其所證述之內容與警詢時證述
    之情節明顯不符（詳後述），而本院審酌該證人於第二次偵
    查中結證後證述情節與其警詢陳述內容大致相符，且警詢時
    並無來自被告或其親友之壓力而出於虛偽不實之指證或事後
    串謀而故為迴護被告之機會，復參以被告二人與證人丙○○
    彼此間無任何仇怨嫌隙，證人丙○○警詢時實無設詞誣陷被
    告之動機存在。綜上，足認證人丙○○於警詢中之陳述，客
    觀上具有較可信之特別情況，亦為證明被告二人公然侮辱之
    犯罪事實存否所必要，依上揭規定，證人丙○○於警詢中之
    證言，自有證據能力。辯護人辯稱證人丙○○警詢之陳述無
    證據能力云云，並非足採。
(二)又被告以外之人於審判外之陳述，雖不符同法第一百五十九
    條之一至第一百五十九條之四規定，而經當事人於審判程序
    同意作為證據，法院審酌該言詞陳述或書面陳述作成時之情
    況，認為適當者，亦得為證據；當事人、辯護人於法院調查
    證據時，知有第一百五十九條第一項不得為證據之情形，而
    未於言詞辯論終結前聲明異議者，視為有前項之同意，此據
    同法第一百五十九條之一第二項、第一百五十九條之五規定
    甚明。查證人丙○○於偵查及本院簡易程序中之陳述，固均
    係審判外之言詞陳述；惟辯護人於準備程序中就公訴檢察官
    所提上開供述證據方法之證據能力之意見，陳明「沒意見，
    同意有證據能力」等語，且被告及辯護人迄於本院言詞辯論
    程序終結前，均未就證據能力部分聲明異議，本院審酌上述
    證人於偵查中陳述作成情況，並無不當情形，且證人丙○○
    於偵查、本院簡易庭調查中向檢察官及法官所為之陳述，分
    別經具結在案，復無證據證明有顯不可信之情況，是依首揭
    規定，證人丙○○分別於偵查及本院簡易庭調查中之陳述，
    均具有證據能力。
二、認定犯罪事實所憑之證據及理由：
(一)訊據被告甲○○、乙○○固坦承於上開時地，因停車問題與
    告訴人丁○○○發生口角爭執，惟均矢口否認有被訴公然侮
    辱之犯行，被告甲○○辯稱：當天是告訴人要伊將車子往外
    移動，伊對告訴人說如果發生問題，責任要由誰負責，伊在
    跟告訴人講道理，但其情緒激動，手一直揮舞，說車子不能
    停在這裡，但伊及嗣後到場的父親乙○○都沒有出言辱罵告
    訴人云云；被告乙○○則辯稱：案發當天是伊越南籍媳婦叫
    伊去現場的，伊當時並沒有出言辱罵告訴人，是告訴人要伊
    兒子甲○○把車子移開，告訴人還叫伊脫褲子來圍路云云。
    惟查，上開犯罪事實，業據證人即告訴人丁○○○於本院審
    理中結證稱：當天被告甲○○的車子停在伊住處門口半個月
    ，伊請甲○○把車移開，甲○○不願意，叫伊自己把東西搬
    走，並說怎麼這麼不好商量，就叫伊脫褲子，伊很生氣，就
    上前要跟甲○○講道理，結果甲○○以為伊要打人，就說「
    你想打我嗎？幹你娘，我沒有在怕你，我是不理你」，之後
    被告乙○○過來現場，其雙手由下向上往前揮，嘴裡一直罵
    ，伊有聽到乙○○罵「幹，我有錢，我不怕你」等語綦詳，
    與證人丙○○於警詢證稱：伊於九十四年五月二十三日八時
    三十分許，經過臺北縣三峽鎮○○街六十五之一號一樓，看
    見被告乙○○、甲○○二人與丁○○○在爭吵，伊聽見乙○○、甲○○以「你脫褲子，幹你娘」、「捧懶趴給你吃」、
    「幹你娘」等三字經公然辱罵丁○○○等語，互核大致相符
    ，足認證人丁○○○證述其遭被告二人分別辱罵上開穢語一
    節，應非虛詞。
(二)至證人丙○○於第一次偵查中證稱：案發時伊路過該處，只
    聽到三人在吵架，伊沒有聽到吵架的內容，而伊在警詢表示
    有聽到被告二人罵告訴人三字經，是告訴人說的，不是被告
    二人說的，告訴人一直到旁邊說被告二人罵告訴人，所以警
    察才會搞錯等語；又於第二次偵查中證稱：案發當天早上伊
    路過現場，看到被告與告訴人兩邊都有對罵髒話，雙方情緒
    都非常激動，但伊忘記辱罵的內容；復於本院簡易庭調查時
    證稱：案發當時伊有從現場經過，看到被告父子與告訴人在
    吵架，他們情緒非常激動的在互相對罵，但伊沒有聽清楚相
    罵的內容等語；再於本院審理中證稱：案發當天伊經過現場
    ，看到被告二人與告訴人在爭吵，伊沒有停下來聽，就一直
    走過去，不知道他們在吵什麼等語。綜觀證人丙○○上開偵
    查、本院審理中證述情節，其就被告二人當時是否出言辱罵
    告訴人一節，於二次偵查及本院審理中所述情節不一，且與
    其警詢證述情節不合，惟參酌證人丙○○第二次偵查中具結
    後仍證述被告二人當時與告訴人兩邊在罵髒話等語，且證人
    警詢中供述時間距離案發時間最為接近，復參以證人丙○○
    於審理中證述案發後伊有跟案外人林美莉、吳素蓮說伊案發
    時沒有聽到被告他們在罵什麼等情，顯見證人丙○○於偵查
    、審理中到庭作證之前，應已受被告親友之干擾，則按證人
    於案發時之供述較少權衡利害得失或受他人干預，依據經驗
    法則，應較之事後翻異之詞為可信，且本件復無確切證據可
    證明證人丙○○於偵查、審理中更異之詞與事實相符或其警
    詢中初供係虛偽者，衡情證人丙○○於警詢、第二次偵查中
    指證真實性應較為可信，其第一次偵查、及本院審理中部分
    證述情節與警詢、第二次偵查中所述不合者，顯係事後迴護
    被告之詞，自難採信。綜上所述，證人丙○○事後雖改稱其
    不知案發時被告與告訴人間之吵架內容，並否認有聽見被告
    辱罵告訴人三字經，惟此係受他人干擾後之供述，尚難採信
    ，已如前述，且證人丙○○於偵查及本院審理中亦始終證述
    ：被告與告訴人於案發當時在互相爭吵等情，而被告甲○○
    、乙○○二人復供承案發時確因停車問題與告訴人發生口角
    爭執，再參酌被告父子與告訴人間因停車糾紛長期積怨，被
    告二人於案發當時因與告訴人就停車問題協調不成，其二人
    分別出言辱罵告訴人，以解心中不滿，亦難認與常情相悖，
    是綜上各情，堪認告訴人指證其遭被告甲○○、乙○○於上
    開時地分別以上述穢言辱罵等語，應足採信。是被告二人辯
    稱無辱罵告訴人云云，均非足採。本案事證明確，被告二人
    犯行均堪以認定，應依法論科。
三、論罪科刑部分：
(一)查被告行為後，九十四年二月二日修正公布之刑法，已於九
    十五年七月一日施行。按行為後法律有變更者，適用行為時
    之法律，但行為後之法律有利於行為人者，適用最有利於行
    為人之法律，現行刑法第二條第一項定有明文。此條規定乃
    與刑法第一條罪刑法定主義契合，而貫徹法律禁止溯及既往
    原則，係規範行為後法律變更所生新舊法律比較適用之準據
    法，是刑法第二條本身雖經修正，但刑法第二條既屬適用法
    律之準據法，本身尚無比較新舊法之問題，應一律適用裁判
    時之現行刑法第二條規定以決定適用之刑罰法律，合先敘明
    。又以本次刑法修正之比較新舊法，應就罪刑有關之共犯、
    未遂犯、想像競合犯、牽連犯、連續犯、結合犯，以及累犯
    加重、自首減輕暨其他法定加減原因（如身分加減）與加減
    例等一切情形，綜其全部罪刑之結果而為比較（最高法院九
    十五年五月二十三日九十五年度第八次刑庭會議決議可資參
    照）。經查，刑法第三百零九條第一項之公然侮辱罪，法定
　　刑為拘役或三百元以下罰金，而修正後刑法施行法增訂第一
　  條之一規定：「中華民國九十四年一月七日刑法修正施行後
    ，刑法分則編所定罰金之貨幣單位為新臺幣。九十四年一月
    七日刑法修正時，刑法分則編未修正之條文定有罰金者，自
    九十四年一月七日刑法修正施行後，就其所定數額提高為三
    十倍。但七十二年六月二十六日至九十四年一月七日新增或
    修正之條文，就其所定數額提高為三倍」，另刑法第三十三
    條第五款修正為：「主刑之種類如下：五、罰金：新臺幣一
    千元以上，以百元計算之」，是依修正後之法律，刑法第三
    百零九條第一項公然侮辱罪所得科處之罰金刑最高為新臺幣
    九千元、最低為新臺幣一千元；然依被告行為時之刑罰法律
    ，即罰金罰鍰提高標準條例第一條前段規定之提高倍數十倍
    及修正前刑法第三十三條第五款規定之罰金最低額一元計算
    ，該罪之罰金刑最高為銀元三千元，最低額為銀元一元，若
    換算為新臺幣，最高額雖與新法同為新臺幣九千元，然最低
    額僅為新臺幣三元。因此，比較上述修正前、後之刑罰法律
    ，自以被告行為時關於科處罰金刑之法律較有利於被告。又
    依照刑法施行法第一條之一的立法理由說明略謂：「考量新
    修正之刑法施行後，不再適用現行法規所定貨幣單位折算新
    臺幣條例，為使罰金數額趨於一致，避免衍生新舊法比較適
    用問題，以緩和實務適用法律之衝擊，於不變動罰金數額之
    前提下，爰為第二項規定。」可知本條之規定，即在於避免
    就罰金之提高比較新舊法，且依本條規定，將罰金貨幣單位
    改為新臺幣，再予提高三十倍，等於依罰金罰鍰提高標準條
    例第一條前段提高十倍後，折算為新臺幣之金額，故實際上
    並無變更，而不在法律變更比較新舊法之列，是按照法官除
    有特別規定外，應依現時有效法律裁判之原則，本件應逕行
    適用刑法施行法第一條之一第一項、第二項前段規定，附此
    敘明。
(二)核被告甲○○、乙○○所為，均係犯刑法第三百零九條第一
    項之公然侮辱罪。又被告甲○○、乙○○係先後各自出言辱
    罵告訴人，並無積極證據足以證明被告甲○○、乙○○二人
    就上開公然侮辱犯行，有何犯意聯絡或行為分擔，公訴意旨
    遽認被告二人係公然侮辱犯行之共同正犯一節，顯有未洽。
    爰審酌被告二人前無犯罪科刑紀錄（見卷附臺灣高等法院被
    告前案紀錄表），素行尚稱良好，渠等犯罪動機、目的、手
    段，告訴人名譽受損，暨被告二人犯罪後否認犯行之態度等
    一切情狀，分別量處如主文所示之刑，以資懲儆。又被告罰
    金刑易服勞役折算標準部分，修正後刑法第四十二條第三項
    前段規定：「易服勞役以新臺幣一千元、二千元或三千元折
    算一日」，而被告行為時之刑法第四十二條第二項前段規定
    ：「易服勞役以一元（銀圓）以上三元以下，折算一日」，
    茲被告行為時之易服勞役折算標準，依修正前罰金罰鍰提高
    標準條例第二條前段之規定（現已刪除），就其原定數額提
    高為一百倍折算一日，亦即被告行為時之易服勞役折算標準
    ，應以銀元三百元折算一日，經折算為新臺幣後，應以新臺
    幣九百元折算為一日，是比較新舊刑法之易服勞役折算標準
    ，應以修正後刑法第四十二條第三項前段之規定，較有利於
    被告，爰依修正後刑法第四十二條第三項之規定，並就被告
    二人均諭知易服勞役折算標準。
四、不另為無罪諭知部分：
(一)公訴意旨另以：被告甲○○於九十四年五月二十三日上午八
    時三十分許，在臺北縣三重市○○街六十五之一號一樓對面
    ，因停車問題發生爭執，被告甲○○基於傷害之犯意，以腳
    踢踹被害人丁○○○臀部，致其受有左臀、左膝挫傷等傷害
    ，因認被告甲○○涉犯刑法第二百七十七條第一項之傷害罪
    嫌。
(二)按犯罪事實應依證據認定之，無證據不得認定犯罪事實；又
    不能證明被告犯罪者，即應諭知無罪之判決，刑事訴訟法第
    一百五十四條第二項、第三百零一條第一項分別定有明文。
    次按犯罪事實之認定，應憑證據，如未能發現相當證據，或
    證據不足以證明，自不能以推測或擬制之方法，為裁判基礎
    ，此有最高法院四十年台上字第八六號判例可參；至於認定
    犯罪事實所憑之證據，雖不以直接證據為限，間接證據亦包
    括在內，然而無論直接或間接證據，其為訴訟上之證明，須
    達於通常一般人均不致有所懷疑，而得確信其為真實之程度
    ，始得據為有罪之認定，最高法院亦著有七十六年台上字第
    四九八六號判例可資參照。又告訴人之告訴，係以使被告受
    刑事追訴為目的，是其陳述是否與事實相符，仍應調查其他
    證據以資審認，故在告訴人指訴被告涉嫌犯罪之場合，縱令
    所述情由依其所結合之旁證尚非絕無可能，若在一般生活經
    驗上仍可另為其它有利被告之合理推斷，即不得遽以片面之
    觀點認告訴人之陳述或其所本旁證已適於為有罪判斷之依據
    。
(三)公訴人認被告甲○○涉犯刑法第二百七十七條第一項之傷害
    罪嫌，無非以告訴人丁○○○之指證，及告訴人於臺北縣立
    醫院之診斷證明書一紙，為其主要論據。訊據被告甲○○於
    固對於上開時地因停車問題與告訴人發生爭執之事實坦承不
    諱，惟堅決否認有何傷害之犯行，辯稱：當天伊並沒有踢告
    訴人，伊是跟告訴人在講道理，告訴人自己情緒激動，後來
    伊父親即被告乙○○來到現場，並說跟告訴人講理講不通，
    就要伊一起回家等語。經查，證人即告訴人丁○○○於本院
    審理中固證稱：被告甲○○於案發當天有用腳把伊踢下去，
    踢到伊的左臀部，甲○○當時沒有很用力，伊身體有晃動一
    下，當時以為沒有什麼，隔天才覺得痛，是隔天早上照鏡子
    發現那邊瘀青，才去三重醫院驗傷等語，並提出檢驗日期九
    十四年五月二十三日（應為九十四年五月二十四日之誤載，
    理由詳後述）、檢查結果記載「左臀挫傷５ｘ５ｃｍ（瘀青
    血腫）、左膝挫傷」之臺北縣立醫院驗傷診斷書一紙在卷可
    稽，然觀之告訴人上開證述情節，其證述被告甲○○踢其臀
    部，但告訴人始終未曾提及被告甲○○於案發當時有腳踢傷
    告訴人之左膝部，亦未證述其左膝究竟如何受傷，則告訴人
    指訴被告甲○○以腳踢伊，致左膝挫傷一節，是否真實，顯
    有疑義。又告訴人於九十四年五月二十四日至臺北縣立醫院
    急診接受治療時，其自述係騎機車被撞，致左膝、左臀疼痛
    等情，此觀之臺北縣立醫院九十五年七月二十五日北縣醫歷
    字第０九五０００五二五八號函附九十三年五月二十四日急
    診病歷、急診護理紀錄及同醫院九十五年十二月二十二日北
    縣醫歷字第九五０００九六四七號函附之病歷摘要表記載自
    明〔依據上開急診病歷雖記載到院時間九十四年五月二十三
    日上午九時四十五分，惟離院時間則記載九十四年五月二十
    四日，且急診醫囑單、心電圖之列印日期均記載診斷日期為
    九十四年五月二十四日，而告訴人亦指稱其係九十四年五月
    二十三日案發後隔日前去就診等語，堪認告訴人上開急診就
    診日期應為九十四年五月二十四日，上述驗傷診斷書、急診
    病歷記載檢驗、就診日期為同月二十三日，應係誤繕，併予
    敘明〕；本件告訴人倘若於九十三年五月二十三日確遭被告
    甲○○腳踢臀部受傷，而依據上開急診病歷記載告訴人就診
    當時意識清楚，衡情告訴人於翌日即同月二十四日前往上開
    醫院就診時，應係主動且清楚的向醫護人員表示其係遭他人
    故意踢傷臀部，然告訴人於上述急診時卻自述其係騎機車被
    撞致左膝、左臀疼痛等情，則告訴人指訴其於九十四年五月
    二十三日案發當時遭人以腳踢傷臀部或左膝部一節是否真實
    ，顯非無疑。再者，案外人即被告甲○○之母林陳彩秋指訴
    告訴人於九十四年五月二十四日將機車推倒致其因而跌倒受
    傷一節，此有本院九十四年度訴字第一一八六號民事判決影
    本一件附卷可憑，而告訴人與案外人林陳彩秋雙方於同年六
    月九日在臺北縣三重市調解委員會進行調解時，經調解委員
    詢問告訴人是否有推林陳彩秋時，告訴人回稱：「沒有，我
    前幾天就受傷了，我的手腳都受傷，我跌倒，我跌倒受傷，
    那機車很重，那個女人扶著，扶著要拉，導致我的腳跟屁股
    都很痛，痛得我不敢動，我說我要放了，不理你了，我就放
    了走掉」等語，業經本院於審理前及審理中當庭勘驗被告甲○○提出之調解錄音光碟屬實，並經記明筆錄，及製有勘驗
    筆錄一份在卷可稽，是告訴人於九十四年六月九日調解時既
    自承其於案發日（指九十四年五月二十四日）前幾天，其手
    、腳就因跌倒受傷等語，與告訴人於九十四年五月二十四日
    至臺北縣立醫院急診就診時檢查受有左臀挫傷５ｘ５ｃｍ（
    瘀青血腫）、左膝挫傷，及其自述係騎機車被撞致左膝、左
    臀疼痛等節相符，則告訴人於九十四年五月二十四日至上述
    醫院就診檢查受有左臀挫傷、左膝挫傷之傷害，與其九十四
    年六月九日調解時自承前幾天，手、腳就因跌倒受傷一節，
    應係同一傷害事件，足徵告訴人丁○○○指訴其於九十四年
    五月二十三日遭被告甲○○以腳踢傷之情節，與客觀事實不
    符，且與常情相悖，其上開指證有明顯之瑕疵，尚難以遽信
    。另告訴人所提上述驗傷診斷書固記載其經檢查受有臀部、
    左膝挫傷之情，惟此僅能證明告訴人於驗傷檢查時受有上開
    傷害，尚不得遽以推認被告甲○○於案發時有腳踢告訴人之
    行為。是本件除證人即告訴人丁○○○之有瑕疵之指證外，
    並無其他積極證據足以證明被告甲○○確有傷害告訴人之行
    為，自難僅憑證人丁○○○所為存有瑕疵之片面指證，遽認
    被告甲○○有傷害之犯行。
(三)綜上所述，本件依公訴人所舉證據，尚不足證明被告甲○○
    有何傷害之犯行，此外，本院復查無其他積極證據足資證明
    被告甲○○確有傷害之犯行，揆諸前揭意旨，既不能證明被
    告甲○○此部分犯罪，本應諭知無罪之判決，惟公訴意旨認
    此部分與前揭判決有罪之公然侮辱部分，有牽連犯之裁判上
    一罪關係，爰不另為無罪之諭知。
據上論斷，應依刑事訴訟法第四百五十二條、第二百九十九條第
一項前段，刑法第三百零九條第一項、第二條第一項前段、第四
十二條第三項，刑法施行法第一之一條第一項、第二項前段，判
決如主文。
本案經檢察官黃怡華到庭執行職務。
中　　華　　民　　國　　96　　年　　1 　　月　　16　　日
                  刑事第十六庭  審判長法　官  白光華
                                      法  官  曾淑娟
                                      法  官  楊志雄
以上正本證明與原本無異
如不服本判決應於送達後十日內向本院提出上訴狀
                                      書記官  陳春銘
中　　華　　民　　國　　96　　年　　1 　　月　　16　　日
附錄本案論罪科刑法條全文：
刑法第309條第1項：
公然侮辱人者，處拘役或300元以下罰金。
